【裁判字號】    98,訴,2039
【裁判日期】    990630
【裁判案由】    遷讓房屋
【裁判全文】
臺灣桃園地方法院民事判決              98年度訴字第2039號
原      告  乙○○
訴訟代理人  邱永祥律師
被      告  甲○○
訴訟代理人  丙○○
上列當事人間請求遷讓房屋事件，於民國99年6 月14日言詞辯論
終結，本院判決如下：
    主      文
被告應將坐落桃園縣中壢市○○段三九之一地號土地上如附圖黃
色部分所示面積四十平方公尺之建物騰空遷讓返還予原告。
被告應給付原告新台幣壹佰捌拾伍萬貳仟元，及自民國九十八年
十一月十日起至清償日止，按週年利率百分之五計算之利息。
被告應自民國九十八年十一月十日起至被告將第一項建物返還予
原告之日止，按月給付原告新台幣肆萬元。
訴訟費用由被告負擔。
本判決第一項於原告以新台幣參拾參萬元為被告供擔保後，得假
執行。
本判決第二項、第三項於原告以新台幣陸拾貳萬元為被告供擔保
後，得假執行。
    事實及理由
壹、程序方面：
一、被告經合法通知，未於最後言詞辯論期日到場，核無民事訴
    訟法第386 條各款所列情形，應依原告之聲請，由其一造辯
    論而為判決。
二、按訴狀送達後，原告不得將原訴變更或追加他訴，但擴張或
    縮減應受判決事項之聲明者，不在此限，民事訴訟法第255
    條第1 項但書第3 款定有明文。本件原告起訴時原聲明：(一)
    被告應自坐落桃園縣中壢市○○段第39之1 號土地上如附圖
    斜線部分所示建物（面積及實際位置俟實測後補正）遷出並
    將該建物返還予原告。(二)被告應自95年1 月1 日起至被告將
    上開建物返還予原告之日止，按月給付原告新台幣（下同）
    4 萬元及自起訴狀繕本送達之翌日起至被告將上開建物返還
    予原告之日止按年息百分之五計算之利息；嗣於經地政機關
    測量上開建物後，於99年5 月7 日具狀更正訴之聲明為：(一)
    被告應自坐落桃園縣中壢市○○段第39之1 號土地上如附圖
    黃色部分所示建物遷出並將該建物返還予原告。(二)被告應給
    付原告1,852,000 元及自98年11月10日起至清償日止按年息
    百分之五計算之利息。(三)被告應自98年11月10日起至被告將
    上開建物返還予原告之日止，按月給付原告4 萬元。(四)原告
    願供擔保，請准宣告假執行。經核原告上開所為變更，均屬
    擴張、減縮應受判決事項之聲明，與上開規定尚無不符，應
    予准許。
貳、實體方面：
一、原告起訴主張：緣坐落桃園縣中壢市○○段第39之1 號土地
    上如附圖即桃園縣中壢地政事務所98年12月8 日中地測法土
    字20100 號土地複丈成果圖黃色部分所示面積40平方公尺所
    示之鋼骨磚造建物（下稱系爭建物）係原告出資約100 萬元
    所興建之未辦保存登記房屋，故系爭建物為原告所有，嗣兩
    造於92年4 月1 日簽立房屋租賃契約，約定由被告以每月4
    萬元之價格向原告承租系爭建物，兩造並約定被告積欠租金
    達2 期以上，經原告定期催告後仍不給付時，原告得終止租
    賃契約，嗣上開租約於93年3 月31日屆滿後，兩造未再續訂
    書面租約，而由被告以原租賃條件繼續使用系爭建物，成為
    不定期限之租賃，詎被告竟自95年1 月1 日起即未再給付任
    何租金予原告，經原告屢催未果後於98年10月8 日以平鎮郵
    局廣明支局第11 29 號存證信函，催告被告於收受該存證信
    函後30日內給付積欠之租金，並表示被告若未於該期限內清
    償，則兩造間之上開租賃契約不待另為意思表示即為終止，
    乃被告於同月9 日收受該存證信函後均不予置理，是兩造間
    之上開租賃契約於98年11月9 日已然終止，故被告對於系爭
    房屋自斯時起即屬無權占有，就此原告自得依上開租賃契約
    及法律規定，請求被告給付積欠原告之租金及返還系爭建物
    。爰依民法第179 條、第767 條前段、第455 條前段規定，
    請求被告返還系爭建物並給付積欠之租金。並聲明：如上開
    訴之聲明所示。
二、被告則以：原告所有之系爭建物在92年底就已經被拆除大隊
    拆除了，現有之系爭建物是伊在93年6 、7 月間出資重建，
    所以系爭建物是伊所有而非原告所有等語，資為抗辯。並聲
    明：原告之訴駁回。
三、原告主張兩造於92年4 月1 日就系爭建物訂立房屋租賃契約
    ，約定由被告以每月4 萬元之價格向原告承租系爭建物，並
    約定被告積欠租金達2 期以上，經原告催告後仍不給付時，
    原告得終止租賃契約；上開租約於93年3 月31日屆滿後，兩
    造未再續定書面租約，而由被告以原租賃條件繼續使用系爭
    建物，成為不定期限之租賃；被告自95年1 月1 日起即未再
    給付任何租金予原告；被告現仍占有系爭建物等事實，業經
    原告提出房屋租賃契約書附卷可稽為憑，復為被告所不爭執
    （見本院98年12月28日言詞辯論筆錄），堪信原告上開主張
    為真實。
四、至於被告抗辯現有之系爭建物為伊於93年6 、7 月間所出資
    重建等語，惟原告否認之，而主張被告只有改建屋內裝潢，
    系爭建物之外殼、結構都是原告出資蓋的，屋頂也是原告出
    資翻修等語。按當事人主張有利於己之事實者，就其事實有
    舉證之責任，民事訴訟法第277 條前段定有明文。是被告自
    應就系爭建物係伊於93年6 、7 月間所重建之有利於己事實
    負舉證責任。惟查至本件言詞辯論終結為止，被告均未提出
    任何證據用以證明系爭建物係其所重建，自無從認定被告係
    系爭建物之所有權人。況且果真如被告抗辯於92年底原告所
    出租建物已為主管機關拆除不存在，則被告豈會繼續繳納系
    爭建物每月4 萬元之租金至94年12月31日止之理？是被告上
    開抗辯顯與常情有違，尚非可採。
五、系爭建物既為原告所有，已如上述，且兩造間並簽訂有租賃
    契約（該租約自93年3 月31日屆滿後，因被告以原租賃條件
    繼續使用系爭建物而成為不定期限之租賃），約定每月租金
    為4 萬元，而被告亦自認租金繳至94年12月31日止（見本院
    卷第24頁背面），是本件被告自95年1 月1 日起即未給付租
    金，故計至98年11月10日止，被告已有積欠46.3個月（自95
    年1 月1 日起至98年11月9 日止計46個月又9 日＝46.3個月
    ）之租金未付之事實，當可認定。而原告於98年10月8 日以
    平鎮郵局廣明支局第1129號存證信函，催告被告於收受該存
    證信函後30日內清償積欠之房租，逾期則終止租約，該存證
    信函於98年10月9 日送達被告，有存證信函及回執影本在卷
    可稽（見本院卷第13-15 頁），就被告已積欠之46.3個月租
    金應已發生催告給付之效果，而被告仍未於30日內，即98年
    11 月9日前為給付，於是日起自發生合法終止之效力，兩造
    間之租賃關係應已消滅。
六、按承租人於租賃關係終止後，應返還租賃物，民法第455 條
    第1 項定有明文。本件兩造間之租約既經合法終止，則原告
    本於租賃物返還請求權，請求被告返還系爭建物，即屬有據
    。次按民法第439 條第1 項規定，承租人應依約定日期，支
    付租金。本件被告自95年1 月1 日起，即未依約給付租金，
    已如前述，則計至98年11月9 日終止租約，原告主張被告已
    積欠46.3個月之租金，合計為1,852,000 元（計算式：40,0
    00元×46.3 ＝1,852,000 元），即可採信。
七、復按無法律上之原因而受利益，致他人受損害者，應返還其
    利益。為民法第179 條前段所明定；又無權占用他人房屋或
    土地者，依社會通常之概念，可能享有相當於租金之利益，
    並致所有人受有無法使用收益之損害，房屋或土地所有權人
    得請求占用人返還該利益，亦經最高法院61年台上字第1695
    號判例意旨闡述明確。另所謂相當於租金之利益，係指因其
    本質上並非合法契約下所稱之租金，而僅係因占有人使用收
    益之結果，致所有人無法將之出租而收取租金，形同占有人
    受有相當於租金之利益，所有人則受有相當於租金之損害，
    故於認定占有人應返還之利益時，得以若占有人以承租方式
    占有使用時所應支出之租金為依據，則此項相當租金利益之
    認定，自可參酌原先出租時之租金額，而不受法定租金額之
    限制。本件被告原係以每月40,000元之租金向原告承租使用
    系爭建物，而其於系爭租約經終止後，仍續為占有使用，為
    其所不爭執，則其所受之使用利益，自亦得以原先之租金額
    為計算之依據。否則，豈非謂非法占有者所應給付之對價，
    反較合法承租者所應給付者為低，顯非事理之平。故原告請
    求自租約終止後之98年11月10日起至返還系爭建物之日止，
    按月以40,000元計算之相當租金利益，自屬有據。
八、綜上所述，本件原告本於租賃及不當得利之法律關係，主張
    兩造所訂之系爭租約已合法終止，被告為無權占有，請求被
    告應將如附圖所示黃色部分所示面積40平方公尺之系爭建物
    遷讓交還予原告，並應給付原告積欠之租金1,852,000 元及
    自98年11月10日起至清償日止按週年利率百分之五計算之利
    息，以及給付原告自租約終止後即98年11月10日起至交還系
    爭建物之日止，按月以40,000元計算之相當租金利益，為有
    理由，應予准許。又原告陳明願供擔保，聲請宣告假執行，
    核無不合，爰酌定相當擔保金額准許之。
九、據上論結，原告之訴為有理由，依民事訴訟法第78條、第38
    5 條第1 項前段、第390 條第2 項，判決如主文。
中    華    民    國    99    年    6     月    30    日
                  民事第三庭    法  官  黃漢權
以上正本係照原本作成
如對本判決上訴，須於判決送達後20日內向本院提出上訴狀
中    華    民    國    99    年    6     月    30    日
                            書記官  郭玉芬

司法院資訊處製作；財團法人民間司法改革基金會備份。
